ACORDAO-COMPLETO-2428641

ACÓRDÃO 7929/2021 ATA 15/2021 - PRIMEIRA CÂMARA

VISTOS, relatados e discutidos estes autos de Pensão Civil, os Ministros do Tribunal de Contas da União, reunidos em Sessão da 1ª Câmara, ante as razões expostas pelo Relator, e com fundamento nos arts. 1º, inciso V, e 39, inciso II, ambos da Lei 8.443, de 16 de julho de 1992, c/c o art. 259, inciso II, do Regimento Interno desta Corte de Contas, ACORDAM em:
9.1. considerar automaticamente registrados em 24/6/2020, 14/1/2021 e 12/11/2020, os atos constantes das peças 6/8, relativos às pensões civis de Mozarina Rodrigues da Silva, Ana Lúcia Lopes Batista, Ivanda Alves Teixeira, Ana de Paulo Fernandes, Francisco Aécio Pimentel Fernandes e de Maria Lucineide Pimentel Fernandes, nessa ordem, e encaminhar os autos à Secretaria de Fiscalização de Pessoal para a adoção dos procedimentos necessários com vistas à revisão de ofício, nos termos do subitem 9.2.1 do Acórdão 122/2021-TCU-Plenário; e
9.2. dar ciência desta deliberação à Superintendência Regional do Trabalho no Estado do Ceará.

Pessoal: Pensão Civil. Processo gerado automaticamente com atos priorizados/selecionados pela Sefip.

Primeira Câmara

3. Interessados: Mozarina Rodrigues da Silva, CPF XXX.369.423-XX; Ana Lúcia Lopes Batista,         CPF XXX.250.663-XX; Ivanda Alves Teixeira, CPF XXX.479.473-XX; Ana de Paulo Fernandes,          CPF XXX.530.213-XX; Francisco Aécio Pimentel Fernandes, CPF XXX.574.513-XX, e Maria Lucineide Pimentel Fernandes, CPF XXX.476.353-XX.

13.1. Ministros presentes: Walton Alencar Rodrigues (Presidente), Benjamin Zymler e Jorge Oliveira.
13.2. Ministros-Substitutos presentes: Augusto Sherman Cavalcanti (Relator) e Weder de Oliveira.

AUGUSTO SHERMAN

Cuidam os presentes autos das pensões civis instituídas em favor de Mozarina Rodrigues da Silva, Ana Lúcia Lopes Batista, Ivanda Alves Teixeira, Ana de Paulo Fernandes, Francisco Aécio Pimentel Fernandes e de Maria Lucineide Pimentel Fernandes, conforme os termos constantes das peças 6/8, cujos atos foram encaminhados ao Tribunal por intermédio do sistema Sisac, na sistemática definida na IN 78/2018, com parecer do órgão de Controle Interno pela legalidade. 
2.	A unidade técnica, ao analisar os fundamentos legais das concessões e as informações prestadas pelo órgão do controle interno, lavrou a instrução vista à peça 10, adiante parcialmente transcrita, com eventuais ajustes de forma:
		" (...) 
EXAME TÉCNICO
Exame das constatações
5.	A seguir, analisar-se-á, para cada instituidor, o respectivo ato de concessão de pensão civil.
Em relação ao instituidor Sr. AGEZILAU GOMES DA SILVA
6.	Em 21/08/2003, o instituidor faleceu; o que habilitou a Sra. MOZARINA RODRIGUES DA SILVA (viúva) ao percebimento de pensão.
7.	O Controle Interno emitiu o seu parecer pela legalidade com a seguinte justificativa:
	ressalvando, contudo, o que segue. 2. A vantagem do art.184, II, da Lei nº 1.711/52, foi prevista no ato concessório e registrada no SISAC (dados do instituidor) , porém não foi computada no cálculo da pensão; 3. Foi computada a vantagem consignada na rubrica 16171 - Decisão Judicial Trans Jug 28,86%, no valor de R$ 342,77, em desacordo com a jurisprudência sistematizada do TCU constante do item 9.2.1.2 do Acórdão 2161/2005-TCU-Plenário. Questionada, por meio da Diligência nº 353/2013, de 06/06/2013, a Unidade apresentou documento, datado de 02/06/2015, sob nº 46205.008099/2015-87, assinado pela beneficiária, relativo à solicitação de abertura de proc. admin. p/pagto de exerc. ante. referente a vant. do art. 184, II. Acerca da vant.jud. (28,86%) , informou que a Secr. Exec. do MTE emitiu Memo-Circ. n º 3/2006/SE/TEM, de 03/02/2006, no intuito de orientar as Unidades Descentralizadas nos estados sobre a realização de auditorias nos procedimentos administrativos das ações judiciais no SICAJ, visando a detectar e regularizar as eventuais inconsistências, com o foco de compatibilizar as ações judiciais e os respectivos critérios de pagamento. No mesmo memorando, o MTE informa que a SRRH do MP iria oficiar os órgãos do SIPEC sobre as medidas adotadas para o atendimento ao acórdão do TCU em questão. Constam na documentação apresentada o Ofício-Circular nº 14/SRH/MP, de 24/08/2007, que trata de orientação aos dirigentes de recursos humanos quanto ao cumprimento do item 9.2.1.2 do referido acórdão; Memorando Conjunto nº 01/2013/SEPES e SEBAM/SEAD/SRTE/CE, de 13/09/2013, que consiste em consulta formal à Coordenação de Legislação de Pessoal (COLEP) , da CGRH do MTE, acerca das orientações a serem seguidas pela SRTE/CE diante das recomendações do TCU e das diligências da CGU e e-mail, emitido pela SRTE, de 12/05/2014, relativo ao questionamento tratado no Memorando Conjunto nº 01/2013.
8.	Em consulta as rubricas cadastradas no ato e aquelas atualmente vigentes, constata-se que há pagamento referente a rubrica decorrente de decisão judicial (ato - MS930024175-3-28,86% - R$ 342,77) .
9.	No âmbito do TCU, é pacífico o entendimento acerca do pagamento de percentuais relativos a planos econômicos e/ou reajustes salariais percentuais. O acórdão paradigmático é o Acórdão 2161/2005-TCU-Plenário (relator Ministro Walton Alencar Rodrigues, data sessão 07/12/2005) , cujo entendimento é no seguinte sentido:
a) o pagamento destacado de parcela relativa a decisão judicial que concedeu reajuste relativo a perdas decorrentes de planos econômicos não deve extrapolar a data-base (data de revisão geral de remuneração da categoria) seguinte àquela que serviu de referência ao julgado;
b) a mencionada parcela tem natureza de antecipação salarial, não se incorporando à remuneração, a menos que expressa determinação contrária conste na decisão judicial;
c) no caso de expressa determinação judicial de incorporação da parcela, o pagamento deve ser feito na forma de vantagem pessoal nominalmente identificada (VPNI) , em valores fixos, e não percentuais, sujeita exclusivamente aos reajustes gerais do funcionalismo, subtraindo-se as sucessivas incorporações decorrentes de novas estruturas remuneratórias criadas por Lei até a absorção integral dessa vantagem.
10.	Vale transcrever trecho do voto condutor do Acórdão 213/2012-TCU-Segunda Câmara (relator Ministro Augusto Nardes) , que se apoia na jurisprudência do Tribunal Superior do Trabalho: 
É entendimento pacífico desta Corte que os pagamentos dos percentuais relativos a planos econômicos, a exemplo da denominada URV (3,17%) , não se incorporam aos salários em caráter permanente, pois têm natureza de antecipação salarial, sendo devidos somente até a reposição das perdas salariais havidas no ano anterior, o que ocorre na primeira data-base posterior ao gatilho, conforme o Enunciado n. 322 do Tribunal Superior do Trabalho (TST) .
11.	Assim, para verificar a regularidade da parcela, cabe verificar se os reajustes posteriores da remuneração do interessado foram superiores ao valor da parcela. 
12.	Para essa verificação, não é necessário retroagir à data de início do pagamento destacado da parcela. Nos anos 2003 a 2020, inúmeras carreiras foram beneficiadas com reestruturações, criação ou modificação de gratificações que trouxeram aumento significativo de vencimentos. 
13.	Como exemplo, citam-se as Leis n. 11.355/2006 e Lei 13.464/2017, que reestruturam a carreira objeto destes autos. Comparando as fichas financeiras, antes e depois do avento de novas estruturas remuneratórias, só o vencimento passou de R$ 402,62 (ago/2003 - ato) para R$ 2.145,23 (jun/2020 - peça 2) , sendo que esta diferença de valores seria mais do que suficiente para absorver o valor em discussão (R$ 342,77) .
14.	Assim, é ilegal a continuidade do pagamento da mencionada parcela após o advento da das Lei n. 11.355/2006 e Lei 13.464/2017. 
15.	Cabe observar que não há que se falar em ofensa à coisa julgada, pois 'a coisa julgada é limitada pela situação jurídica sob cuja órbita se configurou' (voto condutor do Acórdão 6739/2010-TCU-Primeira Câmara, relator Ministro Walton Alencar Rodrigues) . 	
16.	Vale, aqui, transcrever trecho do voto condutor do Acórdão 1857/2003-TCU-Plenário (relator Ministro Adylson Motta) :
Não é demais lembrar que os efeitos da decisão judicial referente a relação jurídica continuativa só perduram enquanto subsistir a situação de fato ou de direito que lhe deu causa, conforme se depreende do disposto no art. 471, inciso I, do Código de Processo Civil [art. 505, I, NCPC]. No tema em estudo, o que se pleiteia, em regra, é o pagamento de antecipação salarial aos autores. Ocorre que o reajuste posterior dos vencimentos incorpora o percentual concedido por força da decisão judicial, modificando a situação de fato que deu origem à lide, pois, em tese, elimina o então apontado déficit salarial. Por outro lado, o art. 468 do CPC [art. 503 , caput, NCPC] dispõe que a força de Lei inter partes, que caracteriza a sentença, restringe-se aos limites da lide e das questões decididas. Logo, manter o pagamento das parcelas antecipadas após o reajuste da data-base, sem que isso tenha sido expressamente pedido e determinado, é extrapolar os limites da lide.
Em suma, não representa afronta à coisa julgada a decisão posterior deste Tribunal que afaste pagamentos oriundos de sentenças judiciais cujo suporte fático de aplicação já se tenha exaurido e que não tenham determinado explicitamente a incorporação definitiva da parcela concedida.
17.	Pela pertinência, transcreve-se, igualmente, trecho do voto condutor do Acórdão 2998/2013-TCU-Segunda Câmara (relator Ministro Benjamin Zymler) :
 (...) Não é razoável, pois, que a servidora permaneça recebendo vantagem oriunda de perda ocorrida em estrutura remuneratória de 1995, não mais vigente.
Havendo alteração na situação jurídica com base na qual foi proferida a sentença, afasta-se a incidência da coisa julgada, ex vi do art. 471 do Código de Processo Civil [art. 505, I, NCPC].
18.	Na mesma linha, os acórdãos proferidos pelo Supremo Tribunal Federal e Superior Tribunal de Justiça, respectivamente, nos autos do Recurso Extraordinário 241.884-ES (relator Ministro Sepúlveda Pertence) e do Mandado de Segurança 11.145-DF (relator Ministro João Otávio de Noronha) , cujas ementas se reproduzem a seguir:
Professores do Estado do Espírito Santo: aplicação de Lei local que determinara a incorporação ao vencimento-base da gratificação de regência de classe: inexistência de violação às garantias constitucionais do direito adquirido e da irredutibilidade de vencimentos (CF, art. 37, XV) . É firme a jurisprudência do STF no sentido de que a garantia do direito adquirido não impede a modificação para o futuro do regime de vencimentos do servidor público. Assim, e desde que não implique diminuição no quantum percebido pelo servidor, é perfeitamente possível a modificação no critério de cálculo de sua remuneração (RE 241.884-ES) . 
MANDADO DE SEGURANÇA. SERVIDOR PÚBLICO APOSENTADO. LEI N. 10.475/2002. COISA JULGADA. PERCEPÇÃO DOS 26,05% DA URP DE 1989. 1. Não há ofensa à coisa julgada material quando ela é formulada com base em uma determinada situação jurídica que perde vigência ante o advento de nova Lei que passa a regulamentar as situações jurídicas já formadas, modificando o status quo anterior. 2. Segurança denegada (MS 11.145-DF) .
19.	Por fim, também nesse sentido se pronunciou o Superior Tribunal de Justiça no Mandado de Segurança 13.721/DF (relatora Ministra Nancy Andrighi) :
Mandado de segurança. Ato coator praticado pelo Conselho da Justiça Federal. Servidores Públicos. Obtenção, mediante ação transitada em julgado em 1993, do reconhecimento do direito à correção monetária de 26,05% sobre sua remuneração mensal (URP) . Posterior aprovação, mediante as Leis nº s 9.421/96, 10.745/02 e 11.416/2006, de Planos de Cargos e Salários, com reestruturação das carreiras do Poder Judiciário. Determinação, pelo CNJ, da absorção paulatina das diferenças de correção monetária, culminando com a equalização dos vencimentos. Alegação de ofensa à coisa julgada. Inexistência.
A coisa julgada que assegura vantagens funcionais se perfectibiliza à vista da Lei vigente à data da sentença. Alterada a Lei, e fixados novos vencimentos, o funcionário só tem direito a sua irredutibilidade, de modo que, se for o caso, perceberá como vantagem pessoal a parcela suprimida. Precedente. Segurança denegada.
20.	A supressão do pagamento destacado da parcela judicial não caracteriza, portanto, desrespeito à coisa julgada; mas, sim, mera equalização dos vencimentos em face de panorama jurídico posterior. 
21.	Cabe, assim, considerando o pagamento acima do devido, bem como o ato ingressou nesta Corte há mais de 5 anos, será proposto o sobrestamento da apreciação deste ato.
Em relação ao instituidor Sr. ANTONIO CONDE TEIXEIRA
22.	Em 26/05/2009, o instituidor faleceu; o que habilitou as Sras. ANA LUCIA LOPES BATISTA (companheira) e IVANDA ALVES TEIXEIRA (viúva) ao percebimento de pensão.
23.	O Controle Interno emitiu o seu parecer pela legalidade com a seguinte justificativa:
Tendo em vista a decisão da Juíza de Direito da 7ª Vara de Família, Comarca de Fortaleza, declarando a união estável entre os conviventes Ana Lúcia Lopes Batista e Antonio Conde Teixeira, nos autos do processo nº 0855467-95-2014.8.6.0001 (Termo de Audiência) , propomos a remessa dos dados da concessão com o parecer pela legalidade, ressalvando, contudo, no cômputo do benefício pensional da parcela judicial (28,86%) , relativa ao Processo Judicial nº 93.0024175-3 da 1ª Vara da Justiça Federal do Ceará, consignada na rubrica 16171 - Decisão Judicial Trans Jug, no valor de R$ 338,94, em desacordo com o item 9.2.1.2 do Acórdão 2161/2005-TCU-Plenário. Questionada, por meio da Diligência nº 382/2013, de 14/06/2013, a Unidade informou que a Secretária Executiva do MTE emitiu Memorando-Circular nº 3/2006/SE/MTE, datado de 03/02/2006, no intuito de orientar as Unidades Descentralizadas nos estados sobre a realização de auditorias nos procedimentos administrativos das ações judiciais no SICAJ, visando detectar e regularizar as eventuais inconsistências, com o foco de compatibilizar as ações judiciais e os respectivos critérios de pagamento. No mesmo memo, o MTE informa que a Secretaria de Recursos Humanos do MP iria oficiar os órgãos do SIPEC sobre as medidas adotadas para atendimento ao Acórdão do TCU em questão. Por meio do Ofício-Circular nº 14/SRH/MP, datado de 24/08/2007, o Ministério do Planejamento informou que os valores pagos a título de planos econômicos foram congelados, retirando as formas de pagamento parametrizadas em percentuais com incidência automática pelo SIAPE, dessa forma cumprindo o item 9.2.1.1 do acórdão do TCU. Já quanto ao item 9.2.1.2, o MP, por meio de sua Consultoria Jurídica, entendeu que cada órgão, no âmbito de sua competência, deverá proceder ao recálculo dos valores devidos a cada servidor, caso a caso, bem como a eventual devolução ao erário relativo aos últimos 05 (cinco) anos
24.	Em análise das rubricas cadastradas no ato e que compuseram a base de cálculo do benefício pensional, constata-se que houve inclusão de rubrica decorrente de decisão judicial ('Dec. judicial 28,86%' - R$ 338,94) .
25.	Neste ponto, valem as conclusões expostas 9 a 12 desta instrução. Comparando às fichas financeiras antes e depois do avento de novas estruturas remuneratórias (jan/99 - peça 2, pg. 1, e out/2008-peça 4, pg. 2) , a remuneração do cargo elevou-se de R$ 572,95 para R$ 1.530,02, sendo que esta diferença de valores seria mais do que suficiente para absorver o valor em discussão (R$ 338,94) .
	jan/99
			out/08
	
	Rubrica
	Valor (R$) 
		Rubrica
	Valor (R$) 

	Provento Básico
	202,46
		Provento Básico
	420,33

	Anuênio
	46,56
		Anuênio
	96,67

	GAE
	323,93
		GAE
	672,52

	Total
	572,95
		GDPST
	340,5

				Total
	1.530,02

26.	Assim, é ilegal a continuidade do pagamento da mencionada parcela após o advento da Lei n. 11.355/2006. 
27.	Cabe observar que não há que se falar em ofensa à coisa julgada, em virtude do explanado nos itens 15 a 22 desta instrução.
28.	Destarte, constata-se que os proventos atualmente pagos (R$ 2.109,64/cada pensionista) está acima do devido, conforme simulação à peça 3 (R$ 1.791,88 para cada beneficiária, totalizando R$ 3.583,76) . Cabe, assim, propor que o ato seja apreciado pela ilegalidade.
Em relação ao instituidor Sr. RAIMUNDO PIMENTEL FERNANDES
29.	O ato inicial de pensão (10326561-05-2009-000002-3) foi considerado prejudicado, por inépcia do ato. Nestes autos, constam o ato de alteração de pensão (10326561-05-2014-000005-6) .
30.	Em 04/10/2008, o instituidor faleceu; o que habilitou as Sras. ANA DE PAULO FERNANDES (viúva) e MARIA LUCINEIDE PIMENTEL FERNANDES (filha solteira inválida) , bem como o Sr. FRANCISCO AECIO PIMENTEL FERNANDES (filho solteiro inválido) . A Sra. ANA DE PAULO FERNANDES não percebe mais o benefício em virtude do falecimento em 11/12/2013.
31.	O Controle Interno emitiu o seu parecer pela legalidade com a seguinte justificativa:
Ressalve-se, contudo, o cômputo ao benefício de pensão da parcela judicial consignada à rubrica 16171 - Decisão Judicial Trans Jug 28,86%, no valor de R$ 334,15, em desacordo com a jurisprudência sistematizada do TCU no sentido de que As rubricas referentes às sentenças judiciais devem sempre ser pagas em valores nominais e não com base na aplicação contínua e automática de percentuais parametrizados sobre todas as parcelas salariais do servidor, bem como o item 9.2.1.2 do Acórdão 2161/2005-TCU-Plenário, que orienta recalcular, em cada caso, o valor nominal deferido por sentença judicial relativa a planos econômicos, de tal forma que a quantia inicial seja apurada, quando possível, na data do provimento jurisdicional, limitando-se essa revisão ao prazo de 5 anos anteriores. Acrescentar ao valor nominal calculado na data da sentença, apenas os reajustes gerais de salário do funcionalismo público federal ocorridos no período e subtrair as sucessivas incorporações decorrentes de novas estruturas remuneratórias criadas por lei, até a absorção integral dessa vantagem'.
32.	Em análise das rubricas cadastradas no ato e que compuseram a base de cálculo do benefício pensional, constata-se que houve inclusão de rubrica decorrente de decisão judicial ('VANT. JUD. 28%' - R$ 334,15) .
33.	Neste ponto, valem as conclusões expostas 9 a 12 desta instrução. Comparando às fichas financeiras antes e depois do avento de novas estruturas remuneratórias (jan/99 e set/2008-peça 4, pg. 1) , a remuneração do cargo elevou-se de R$ 641,52 para R$ 1.518,26, sendo que esta diferença de valores seria mais do que suficiente para absorver o valor em discussão (R$ 334,15) .
	jan/99
			set/08
	
	Rubrica
	Valor (R$) 
		Rubrica
	Valor (R$) 

	Provento Básico
	229,94
		Provento Básico
	421,6

	Anuênio
	43,68
		Anuênio
	80,1

	GAE
	367,9
		GAE
	674,56

	Total
	641,52
		GDPST
	342

				Total
	1.518,26

34.	Assim, é ilegal a continuidade do pagamento da mencionada parcela após o advento da Lei n. 11.355/2006. 
35.	Cabe observar que não há que se falar em ofensa à coisa julgada, em virtude do explanado nos itens 15 a 22 desta instrução.
36.	Destarte, constata-se que os proventos atualmente pagos (R$ 1.851,36/cada pensionista) está acima do devido, conforme simulação à peça 3, pg. 2 (R$ 1.528,97 para cada beneficiário, totalizando R$ 3.057,94) . Cabe, assim, propor que o ato seja apreciado pela ilegalidade.
CONCLUSÃO
37.	Será proposto que os atos abaixo descritos sejam apreciados pela ilegalidade, em virtude do pagamento dos proventos em valor acima do devido.
- instituidor Sr. ANTONIO CONDE TEIXEIRA, CPF XXX.226.183-XX, ato número 10326561-05-2010-000004-7 (inicial - data ingresso TCU 14/01/2016) ; beneficiárias Sras. ANA LUCIA LOPES BATISTA (CPF XXX.250.663-XX) e IVANDA ALVES TEIXEIRA (CPF XXX.479.473-XX) ;
- instituidor Sr. RAIMUNDO PIMENTEL FERNANDES, CPF XXX.879.283-XX, ato número 10326561-05-2014-000005-6 (alteração - data ingresso TCU 12/11/2015) ; beneficiário Sr. FRANCISCO AECIO PIMENTEL FERNANDES (CPF XXX.574.513-XX) e Sra. MARIA LUCINEIDE PIMENTEL FERNANDES (CPF XXX.476.353-XX) .
38.	Ressalte-se que os atos acima descritos foram encaminhados ao TCU há menos de 5 anos, conforme acima informado. Os atos de pensão instituída por Antônio Conde Teixeira e Raimundo Pimentel Fernandes completarão cinco anos no TCU em 14/01/2021 e 12/11/2020.
39.	Por outro lado, caberá proposta de sobrestamento para o ato abaixo descrito, em decorrência da constatação do pagamento acima do devido e do ato ter ingressado nesta Corte há mais de 5 anos.
- instituidor Sr. AGEZILAU GOMES DA SILVA, CPF XXX.718.863-XX, ato número 10326561-05-2003-000014-0 (inicial - data de ingresso no TCU 24/06/2015) ; beneficiária Sra. MOZARINA RODRIGUES DA SILVA (CPF XXX.369.423-XX) .
40.	Por fim, registre-se ainda que a análise do presente feito observou o regramento inscrito na Resolução TCU 315/2020.
 (...) "
3.		O Ministério Público, neste ato representado pela Procuradora-Geral Cristina Machado da Costa e Silva, emitiu o Parecer visto à peça 12, lavrado nos seguintes termos: 
	"Versam os autos sobre processo consolidado em que se apreciam pensões civis concedidas pela Superintendência Regional do Trabalho e Emprego no Estado do Ceará.
2.	A Secretaria de Fiscalização de Pessoal apontou o pagamento de parcelas judiciais nos proventos das concessões ora em exame, sem que tenha havido a devida absorção das rubricas por melhorias posteriores aplicadas à estrutura remuneratória dos instituidores.
3.	Por isso, a unidade técnica propõe a ilegalidade e negativa de registro das concessões ora em análise, à exceção do ato de pensão civil deixada pelo ex-servidor Agezilau Gomes da Silva. Quanto ao ato de peça n.º 6, a unidade técnica sugere que seja sobrestada a sua apreciação, por haver o formulário em questão dado entrada na Corte de Contas há mais de cinco anos (pareceres uniformes de peças n.ºs 10 e 11) .
4.	Manifestamos nossa concordância com o encaminhamento proposto pela Sefip, exceto em relação à concessão de peça n.º 6.
5.	Compreendemos não ser medida razoável o sobrestamento da apreciação da concessão de peça n.º 6. Tal medida, em nosso entender, apenas atrasaria a análise do ato de pensão civil instituída por Agezilau Gomes da Silva e a necessária correção dos pagamentos efetuados à pensionista Mozarina Rodrigues da Silva. Ademais, a irregularidade apontada pela Sefip no formulário de peça n.º 6, concernente ao pagamento da rubrica judicial de 28.86%, deve ser corrigida pela Superintendência Regional do Trabalho e Emprego no Estado do Ceará independentemente da negativa de registro pela Corte de Contas. Isso porque a absorção de parcelas judiciais ao longo do tempo é medida que deve ser observada constantemente pela administração pública federal.
6.	O Supremo Tribunal Federal já firmou entendimento no sentido de que parcelas advindas do regime celetista e atribuídas a servidores estatutários, como é o caso de horas extras incorporadas, devem ser absorvidas, sem que isso signifique violação da coisa julgada. Nesse sentido, citamos a ementa de Agravo Regimental das Reclamações n.ºs 25138 e 26064:
'Agravo regimental na reclamação. ADI nº 3.395/DF-MC. Demanda proposta contra atuação da Administração Pública na adequação do pagamento de vantagem ou parcela deferida por decisão judicial aos regimes remuneratórios vigentes após a transposição do vínculo celetista para o estatutário. Parcela remuneratória paga em rubrica predeterminada no contracheque, de acordo com o Acórdão TCU nº 2.161/2005. Causa de pedir concernente à relação jurídico-administrativa. Competência da Justiça comum federal. Agravo regimental não provido. 
1. Ausente o direito adquirido de servidor público a regime jurídico de cálculo de remuneração, é legítima a autuação administrativa no sentido de se proceder ao recálculo do valor nominal da vantagem ou parcela deferida por decisão judicial (observadas as circunstâncias fáticas e jurídicas em que fundado o direito pleiteado na ação judicial de referência) , acrescentando-se a esse valor os reajustes gerais do salário deferidos ao longo do tempo e subtraindo-se eventuais aumentos decorrentes de novas estruturas remuneratórias criadas por lei, até a absorção integral da vantagem. Precedentes.
2. À Justiça comum compete conhecer de pedido apresentado por trabalhador contratado sob o regime da CLT, mas regido por lei que instituiu o regime estatutário no âmbito do ente público, com o objetivo de receber diferenças salarias originadas no primeiro período. 3. Agravo regimental não provido'.
 (Rcl 25138 AgR, Relator (a) : DIAS TOFFOLI, Segunda Turma, julgado em 04/04/2018, PROCESSO ELETRÔNICO DJe-081 DIVULG 25-04-2018 PUBLIC 26-04-2018) ;
 (Rcl 26064 AgR, Relator (a) : EDSON FACHIN, Relator (a) p/ Acórdão: DIAS TOFFOLI, Segunda Turma, julgado em 21/11/2017, PROCESSO ELETRÔNICO DJe-031 DIVULG 20-02-2018 PUBLIC 21-02-2018) .
7.	Portanto, em relação à pensão civil instituída por Agezilau Gomes da Silva, opinamos por que seja determinado à Sefip que promova a oitiva prévia da pensionista, a teor do entendimento firmado pelo Acórdão 587/2011-TCU-Plenário, dado que a concessão em exame deu entrada na Corte de Contas há mais de cinco anos.
	8.	Por todo o exposto, com as vênias de estilo por divergir parcialmente do encaminhamento suscitado pela Sefip às peças n.ºs 10 e 11, esta representante do Ministério Público de Contas propõe ao Tribunal que:
	8.1. determine à Sefip que promova a oitiva prévia da pensionista Mozarina Rodrigues da Silva (CPF n.º XXX.369.423-XX) em relação ao pagamento de rubrica judicial de 28,86%, inserida no cálculo da pensão civil a ela paga, a qual, à data do óbito do instituidor Agezilau Gomes da Silva, já havia sido totalmente absorvida por melhorias remuneratórias posteriores à implantação da vantagem no contracheque do ex-servidor, considerando-se que o formulário de peça n.º 6 ingressou na Corte de Contas em 26/06/2015, há mais de cinco anos;
	8.2. considere ilegais e negue registro às demais concessões constantes dos presentes autos, com as providências elencadas no item 41, incisos 'b' e 'c' da instrução de peça n.º 10".
 
É o Relatório.

não há.

Procuradora-Geral Cristina Machado da Costa e Silva.

PESSOAL. PENSÃO CIVIL. TRÊS ATOS. INCLUSÃO NOS PROVENTOS DE PARCELA JUDICIAL DESTACADA ALUSIVA A PLANOS ECONÔMICOS. INDÍCIOS DE IRREGULARIDADE. REGISTRO AUTOMÁTICO DAS CONCESSÕES PELO DECURSO DO PRAZO QUINQUENAL. RESTITUIÇÃO DOS AUTOS À SEFIP PARA ADOÇÃO DE PROVIDÊNCIAS.

PENSÃO CIVIL (PCIV)

Secretaria de Fiscalização de Integridade de Atos e Pagamentos de Pessoal e de Benefícios Sociais (Sefip).

Cuidam os presentes autos das Pensões Civis instituídas em favor de Mozarina Rodrigues da Silva, Ana Lúcia Lopes Batista, Ivanda Alves Teixeira, Ana de Paulo Fernandes, Francisco Aécio Pimentel Fernandes e de Maria Lucineide Pimentel Fernandes, oriundas da Superintendência Regional do Trabalho no Estado do Ceará.	
2.	A unidade técnica opinou pela ilegalidade dos benefícios pensionais constantes das peças 7/8 e pelo sobrestamento do ato espelhado à peça 6, tendo em vista a inclusão de parcela judicial alusiva a planos econômicos (URP) , sem absorção, o que poderia conduzir à ilegalidade dos atos e a subsequente negativa de seus registros, Por outro lado, o Ministério Público anuiu à proposição da unidade instrutiva divergindo, todavia, do encaminhamento proposto pela Sefip quanto ao sobrestamento do ato de peça 6, sugerindo, por seu turno, que fosse facultado à Sr.ª Mozarina Rodrigues da Silva o exercício do contraditório e da ampla defesa em face da irregularidade apontada, em atendimento ao que dispôs o Acórdão 587/2011-TCU-Plenário, por já haver transcorrido o prazo de cinco anos do ingresso dos autos nesta Corte de Contas. 
3.	Com as vênias de estilo, deixo de acolher a proposta de oitiva da interessada formulada pelo Parquet especializado, por entender que essa matéria foi suplantada por força do que restou decido no âmbito do RE 636.553. No mais, a despeito da correta instrução levada a cabo pela unidade técnica, outro deslinde deverá ser dado à questão. É que exsurge do documento constantes das peças 6/8, a informação de que os atos concessórios deram entrada nesta Corte de Contas em 24/6/2015, 14/1/2016 e 12/11/2015, nessa ordem, portanto há mais de cinco anos, de sorte que a hipótese presente atrai o novel entendimento adotado por este Tribunal em decorrência da decisão do STF no âmbito do RE 636.553, em que restou fixado o prazo de cinco anos para resolução de mérito de processos de concessão, após o qual esses atos serão considerados definitivamente registrados.  
4.		Assim, por esses fundamentos, entendo que as pensões civis de Mozarina Rodrigues da Silva, Ana Lúcia Lopes Batista, Ivanda Alves Teixeira, Ana de Paulo Fernandes, Francisco Aécio Pimentel Fernandes e de Maria Lucineide Pimentel Fernandes devem ser consideradas tacitamente registradas desde 24/6/2020, 14/1/2021 e 12/11/2020, respectivamente, considerando os cinco anos transcorridos. Todavia, no lastro do que vem decidindo esta Corte de Contas, os autos devem ser encaminhados à Sefip para adoção das medidas com vistas à revisão de ofício, nos termos preconizados na decisão dos embargos de declaração opostos ao mencionado RE 636.553. 
           	 Ex positis, divergindo da proposta alvitrada pela unidade técnica e do Parecer da representante do Ministério Público, manifesto-me por que o Tribunal aprove o acórdão que ora submeto à deliberação deste Colegiado. 
TCU, Sala das Sessões, em 11 de maio de 2021.
AUGUSTO SHERMAN CAVALCANTI 
Relator